Hallo und Willkommen zu meiner kurzen Einführung in R und R-Studio.

Der Plan für die nächsten 20 Minuten sieht folgendermaßen aus: 

  1. Setup R-Studio
  2. Simple R Funktionen
  3. Datenstrukturen
  4. Fokus Dataframes 
  5. Plotting
  6. Programmierung
  7. R und Statistik
  
## Setup
In R-Studio lässt sich das Setup via `Tools > Global Options` anpassen. 
So kann man Beispielsweise mehr Fenster erstellen um alle wichtigen Funktionen
auf einen Blick ausführen zu können.

Dabei gibt es neben der Konsole, in der Befehle direkt ausgeführt werden können,
auch das Skript, den wohl zentralsten Ort in R. Hier werden auszuführende 
Inhalte, die über wenige Zeilen Code hinausgehen, gespeichert und kommentiert.
Zusätzlich dazu können weitere Fenster hinzugefügt werden um bspw. im sog.
Environment alle aktuell im Arbeitsspeicher vorliegenden Variablen überblicken 
zu können. In einem weiteren Fenster lassen sich zudem Plots oder die R interne
Dokumentation (dazu gleich mehr) betrachten.

Wir wollen zunächst sichergehen, dass unser working directory dort ist, wo wir 
es haben möchten.
```{r}
setwd("D:/Uni/4. Semester/teamprojekt")
getwd()
```

## Simple R Funktionen
Wie andere Programmiersprachen auch lässt R sich als Taschenrechner verwenden. 
Dazu sind die herkömmlichen Operatoren in der Infixnotation implementiert.
Beispiele: 
```{r}
1 + 1 
5 - 2 
6 * 7 
8 / 2 
5^2   
5**2  
sqrt(25) 
log(exp(2)) 
round(exp(1), digits = 6) 
sum(1, 2, 3, 4, 5)
```
Außerdem ist es in R möglich Zahlen (oder auch andere Strukturen) in Variablen 
zu speichern. Dabei ist jedoch Vorsicht geboten, da bereits existierende 
Funktionsnamen auch für Variablen verwendet werden können. Die Variablen 
können auch miteinander kombiniert werden.
```{r}
a <- "Gläser"
b <- sqrt(25)
c <- 12
paste(b, a, sep = " ")
d <- b * c
sqrt <- sqrt(42)
```
Um nun wieder Ordnung zu schaffen entfernen wir die Variablen wieder aus unserem 
Environment, kommentieren dabei den Code und schauen uns außerdem an, wie wir 
die R Dokumentation nach Schlüsselwörtern oder Funktionen durchsuchen können. 
```{r}
?rm                           # Sucht nach der Funktion rm
help(sqrt)                    # Sucht nach der Funktion sqrt
??remove                      # Sucht nach dem Schlüsselwort remove
help.search("square root")    # Sucht nach dem Schlüsselwort "square root"
rm(a)                         # Entfernt eine Variable
rm(list = ls())               # Löscht den gesamten Arbeitsspeicher
```

## Datenstrukturen
Bei diesem Punkt kommen wir zu den ersten Besonderheiten von R. Anders als in 
diversen anderen Sprachen gibt es hier verschiedene Typen für Arrays 
unterschiedlicher Länge. So wird zwischen Vektoren, Matrizen und Arrays 
unterschieden. Für diese Datentypen gibt es ebenfalls eine Vielzahl nützlicher 
eingebauter Funktionen, die wir uns nun anschauen werden. 
```{r}
vec <- c(42, 37, 58, 45, 49)  
vec2 <- 5:10            # Erstellt einen Vektor aus den nat. Zahlen von 5-10
vec3 <- seq(1, 3, 0.5)  # Erstellt einen Vektor aus den reellen Zahlen von 1-3
                        # mit einem Abstand von 0.5 zwischen den Werten

sort(vec)               # Sortiert den Vektor
rev(vec2)               # Dreht den Vektor um
min(vec)                # Gibt den kleinsten Wert des Vektors aus
max(vec)                # Gibt den größten Wert des Vektors aus
length(vec3)            # Gibt die Anzahl der Elemente im Vektor aus
vec2[5]                 # Gibt das fünfte Element des Vektors aus
vec3[1]                 # Gibt das erste Element des Vektors aus

vec * vec3              # Multipliziert zwei Vektoren
vec + vec3              # Addiert zwei Vektoren

vec2[-5]                # Gibt den Vektor ohne das vierte Element aus
vec2[-(1:3)]            # Gibt den Vektor ohne die ersten drei Elemente aus
vec2[1:3]               # Gibt die ersten drei Elemente des Vektors aus
vec[vec > 43]           # Gibt alle Elemente aus, die größer als 43 sind

# !!! Wichtig: in R sind die jeweils ersten Elemente an Stelle 1, 
#     nicht wie in anderen Sprachen an Stelle 0 gespeichert und negative 
#     Indizierung ist möglich !!!

paste(vec, collapse = "") # Fügt alle Elemente des Vektors zu einem String zsm.

mat <- matrix(1:12, nrow = 3, ncol = 4, byrow = TRUE)
mat2 <- matrix(12:1, nrow = 3, ncol = 4, byrow = FALSE)
mat3 <- t(mat) # Transponiert die Matrix

mat[1, 3]     # Gibt das Element der ersten Zeile und dritten Spalte aus
mat[2,  ]     # Gibt die zweite Zeile aus
mat3[ , 2]    # Gibt die zweite Spalte aus

mat + mat2    # Addiert zwei Matrizen
mat %*% mat3  # Multipliziert zwei Matrizen 

nrow(mat)     # Gibt die Anzahl der Zeilen aus
ncol(mat)     # Gibt die Anzahl der Spalten aus 


# Arrays
arr <- array(1:12, dim = c(3, 4))
arr2 <- array(1:12, dim = c(2, 2, 3))
arr3 <- array(1:16, dim = c(2, 2, 2, 2))

length(arr3) # Gibt die Anzahl Elemente im Array aus
dim(arr2)    # Gibt die Anzahl der Level pro Dimension aus

# Indizierung wie bei Matrizen
```

## Dataframes
Zusätzlich dazu gibt es in R mit den Dataframes noch eine weitere Struktur zur 
Speicherung von Daten verschiedener Typen. Dataframes können auch aus anderen 
Dateien (z.B. Excel Tabellen) importiert bzw exportiert werden. 
```{r}
dat <- data.frame(x = 1:5, y = c("a", "b", "c", "d", "e"), hammerhai = 5:9)
dat$hammerhai               # Gibt die Spalte "hammerhai" von dat aus
dat[ , 3]                   # Gibt die dritte Spalte des Dataframes aus
dat$hammerhai[dat$x >= 3]   # Gibt die Spalte "hammerhai" von dat für alle 
                            # Elemente mit der Spalte "x" größer gleich 3 aus
names(dat)
str(dat)                    # Gibt die Struktur der einzelnen Variablen aus 

dat$schwertfisch <- 7:11    # Fügt dem Dataframe die Spalte schwertfisch hinzu

names(dat) <- c("apfel", "banane", "birne", "pfirsich")
# ändert die Namen der Variablen im Dataframe

dat2 <- data.frame(ananas = 2:6) # Erstellt neuen Dataframe
dat <- cbind(dat, dat2)          # Verbindet zwei Dataframes an der Spalte

customer_data <- read.csv("customers-100.csv")
# Quelle des Datensatzes: "https://www.datablist.com/learn/csv/download-sample-csv-files"

inventory_data <- read.table("sample.txt", sep = "\t", header = TRUE)
# Quelle des Datensatzes: "https://www.exceldemy.com/learn-excel/sample-data/"

View(customer_data)         # Zeigt den gesamten Dataframe an
head(customer_data, n = 5)  # Zeigt die ersten 5 Elemente an

inventory_data <- inventory_data[inventory_data$Cost.Price.Per.Unit..USD. > 100, ]
# Speichert nurnoch die Items im Dataframe, deren Kosten über 100 USD liegen

write.table(inventory_data, file = "sample_output.txt", sep = "\t")

cars <- mtcars 
cars$cyl <- factor(cars$cyl)
cars$gear <- factor(cars$gear)
meanpg <- mean(cars$mpg)
mean_mpg <- aggregate(mpg ~ gear + cyl, 
                      data = cars, 
                      FUN = mean)
```

## Plotting
Wie können wir nun Daten visualisieren? Wie können verschiedene Diagrammtypen
erzeugt werden? Wie entsteht eine Legende? Weitere Plotfunktionen sind zudem 
auf dem cheatsheet zu finden.
```{r}
plot(dnorm(0:200, mean = 100, sd = 15),  
     type = "l",                           # Erzeugt eine Linie statt Punkten
     ylab = "probability density",         # Beschriftet die y Achse
     xlab = "iq points",                   # Beschriftet die x Achse
     xlim = c(50, 150),                    # Setzt die Grenzen für die x Achse
     col = "violetred")                    # Verändert die Farbe im Diagramm
abline(v = qnorm(.975, mean = 100, sd = 15), lty = 1, col = "forestgreen")               
abline(v = qnorm(.025, mean = 100, sd = 15), lty = 1, col = "forestgreen") 
# Erzeugt eine vertikale Linie an der Stelle x = v

# Folgendes Beispiel entstammt der Veranstaltung CgS1 der Kognitionswissenschaft
# von Julian Mollenhauer und Dr. Sascha Meyen
barplot(mpg ~ cyl + gear,          
        col = c("blue", "yellow", "red"), 
        ylim = c(0, 50),
        ylab = "miles per gallon", 
        xlab = "gear",
        beside = TRUE,                      # Setzt zwei Balken nebeneinander
        data = mean_mpg)
legend("topright",                          
       legend = levels(cars$cyl),      # Legt die Bezeichnungen der Legende fest
       title = "cylinders",           # Gibt der Legende eine Überschrift 
       fill = c("blue", "yellow", "red"), # Erzeugt kleine Farbboxen
       cex = 1.2)                         # Verändert die Größe der Legende
```

## Programmierung
Natürlich können auch in R eigene Funktionen geschrieben werden. Den Syntax für
gängige Schleifen und Kontrollstrukturen schauen wir uns hier ebenfalls an.
```{r}
plusone <- function(x){
  x + 1
}

iseven <- function(x){
  if((x %% 2) == 0){
    TRUE
  } 
  else{FALSE}
}

count_to_five <- function(x){
  for (i in x:5){
    print(i)
  }
}

take_it_down <- function(x){
  while(x != 0){
    if(x > 0){
      x <- x - 2
    } else{x <- x + 1}
    print(x)
  }
}
```

## R und Statistik 
R besitzt viele nützliche eingebaute Funktionen um statistische Tests und 
Analysen durchzuführen. Angefangen von simplen Berechnungen wie dem Mittelwert 
oder Median über t-Tests bis hin zu Regressionsmodellen ist alles möglich. 
Dazu kommen viele Verteilungsfunktionen und Möglichkeiten zur Zufallsziehung
von Werten aus diesen Verteilungen oder vorgegebenen Vektoren, mit denen wir uns
nun beschäftigen wollen.
```{r}
# Würfeln bzw simple Ziehungen und Permutationen
dice <- 1:6
onehundredthrows <- sample(dice, 100, 
                           replace = TRUE) # Ziehe 100 mal zufällig aus dice
mean(onehundredthrows) # Berechne den Mittelwert
var(onehundredthrows)  # Berechne die Varianz
sd(onehundredthrows)   # Berechne die Standardabweichung

permutated_dice <- sample(dice)

# Ziehen aus Verteilungen 
set.seed(1893)                          # Seed zur Reproduzierbarkeit festlegen
iqdist <- rnorm(1000, mean = 100, sd = 15)   # Normalverteilung
binomvec <- rbinom(30, size = 1, prob = .7)  # Binomialverteilung
unifvec <- runif(100, min = 0, max = 1)      # Uniforme Verteilung

dnorm(100, mean = 100, sd = 15)   # Wie hoch ist die Wkeit für einen IQ von 100?
pnorm(100, mean = 100, sd = 15)   # Wie hoch ist die Wkeit für einen IQ <= 100?
qnorm(.9, mean = 100, sd = 15)    # Welchen IQ haben 90% der Menschen maximal?

t.test(binomvec, mu = .8)             # Executes a t-Test on a dataset

summary(aov(hp ~ mpg, data = mtcars)) # Execute an ANOVA on a dataset
summary(lm(hp ~ mpg, data = mtcars))  # Create a linear regression model of data
```

## Übungsaufgabe
Die Universität Tübingen veröffentlicht in jedem Semester Statistiken zu den 
einzelnen Studiengängen, darunter auch zur Kognitionswissenschaft. Wie könnte 
man aus diesen Daten visuell ansprechende Diagramme erzeugen, die die 
Entwicklung der Studierendenzahlen in der Kognitionswissenschaft über die 
Semester verteilt veranschaulicht?

Dazu verwenden wir den Datensatz zum vergangenen Jahr (WS2022/23 + SS2023). Im 
Diagramm soll die Anzahl der Studierenden in Abhängigkeit des Fachsemesters (ab
dem 3. und bis zum 10. Semester) und des angestrebten Abschlusses dargestellt 
werden. Auf eine Legende sollte dabei nicht verzichtet werden.

Hinweis: 
Eine sinnvolle Visualisierung dieser Daten ist ein gruppiertes Balkendiagramm. 
Dabei werden die Anzahl Bachelor- und Masterstudierende für jedes Semester 
nebeneinander als Balken dargestellt. 

```{r}
# read the .csv file into a dataframe
students <- read.csv("cogsci_students_tuebingen_w22-s23.csv", sep = ";")

students <- students[students$semester >= 3 & students$semester <= 10,]

# plot the data using the dataframe students with two seperate bars for every 
# semester 
barplot(value ~ degree + semester, 
        data = students, 
        xlab = "Semester",
        ylab = "Number of Students",
        ylim = c(0, 80),
        beside = TRUE,
        col = c("forestgreen", "darkblue"))

# create a legend to show the difference between bachelors and masters students
legend("topright",
       title = "Degree",
       legend = c("Bachelor", "Master"),
       fill = c("forestgreen", "darkblue"))
```
Weiter